【裁判字號】    94,訴,2492
【裁判日期】    950227
【裁判案由】    確認買賣關係不存在等
【裁判全文】
臺灣臺中地方法院民事判決  94年度訴字第2492號
原      告  甲○○
訴訟代理人  常照倫律師
複代理人    張庭禎律師
被      告  乙○○
                        號6樓.
            丙○○
當事人間塗銷所有權移轉登記等事件，本院於95年2月23日言詞
辯論終結，判決如下：
    主      文
確認被告乙○○與被告丙○○間，就坐落如附表所示建物及土地
所為之買賣關係不存在。
被告乙○○應塗銷如附表所示建物及土地，於民國九十四年五月
四日以買賣為原因所為之所有權移轉登記。
訴訟費用由被告負擔。
    事      實
一、原告起訴主張：
  (一)先位之訴部分：
  (1)原告執有被告丙○○簽發、付款人台中市第二信用合作社向
    上分社、面額共計新臺幣（下同）20萬元之支票二紙，詎於
    民國（下同）94年3月8日提示後遭退票，原告向鈞院聲請核
    發支付命令，經被告提出異議後，原告本於票據關係請求被
    告給付票款，並經鈞院以94年度中簡字第1596號民事判決確
    定在案。被告丙○○明知積欠債務，勢必遭強制執行，竟於
    受原告追償之際，與其妻即被告乙○○串謀，先於94年4 月
    19日辦理離婚登記後，隨即以買賣為原因將其所有如附表所
    示之不動產出售予被告乙○○，並同年5月4日辦妥所有權移
    轉登記。
  (2)按所謂通謀為虛偽意思表示，乃指表意人與相對人均無欲受
    意思表示之拘束，而相互為非真意之表示而言，其意思表示
    無效，民法第87條第1項規定甚明。查本件被告等二人原係
    同居共財之夫妻，則其二人對於被告丙○○積欠原告債款之
    事及受原告追償等情事，當應知之甚詳，被告二人間應無真
    正之買賣意思存在，是被告二人就如先位聲明所示之不動產
    所為之買賣行為，係通謀虛偽意思表示，其買賣行為及所有
    權移轉登記行為皆屬無效。
  (3)故若被告等如無法提出任何有關該買賣之價金往來情形，應
    認為係通謀虛偽意思表示之脫產行為，其目的無非係為逃避
    原告之債權擔保，從而原告自得訴請確認其被告等二人間就
    上開土地買賣關係之債權行為及移轉所有權之物權行為不存
    在，並依民法第242條規定，代位丙○○依民法第767條規定
    所有物返還請求權，請求塗銷所有權移轉登記，回復為被告
    丙○○名義。
  (二)備位之訴部分：
    若認被告等二人並非通謀虛偽意思表示，然被告丙○○明知
    其向原告所借貸之前揭金額尚未返還，仍需就該債權擔負清
    償之責，詎料被告丙○○於原告要求其償還欠款之後，立即
    於94年4月19日與被告乙○○辦理離婚，並於離婚後一日（4
    月20日）隨即以買賣為原因，將原屬其所有如附表所示之不
    動產，以買賣為原因移轉所有權，並於同年5月4日登記予被
    告乙○○名下，企圖脫產暨讓原告之請求陷於不易求償之境
    。而債務人之行為，是否有害於債權人，應就各該行為之債
    務人所有之財產加以觀察，倘其行為將致債權人之債權不能
    受償，或增加行使困難之情形，即對債權人有害。查被告丙
    ○○已無其他財產可供執行，是在原告之債權尚未完全實現
    之前，被告間之不動產買賣行為，意圖損原告之債權實現，
    實甚明顯。而被告乙○○與被告丙○○本係夫妻，日夜生活
    相伴，對於被告丙○○積欠原告20萬元乙事當無不知悉之理
    ，被告乙○○顯非善意之第三人。職是，被告丙○○將上開
    不動產賣予被告乙○○之有償行為，意圖規避債務，冀欲免
    受強制執行，顯然害及原告之債權，爰依民法第244條第2項
    規定，請求撤銷被告間之有償行為，並依民法第242條規定
    ，代位丙○○依民法第767條規定所有物返還請求權，請求
    塗銷所有權移轉登記。
  (三)聲明：
    (1)先位聲明：如主文第一項、第二項所示。
    (2)備位聲明：
      被告二人間，就坐落如附表所示房屋及土地之買賣債權
        行為及移轉所有權之物權行為，應予撤銷。
      被告乙○○就如附表所示建物及土地，於94年5月4日以
        買賣為原因所為之所有權移轉登記應予塗銷。
二、被告之答辯：
  (一)先位之訴部分：
    (1)系爭房地乃被告丙○○於93年11月30日向訴外人廖俊榮所
      購買，而被告丙○○所簽發與原告之支票發票日為93年10
      月間，被告如有心脫產即無需以自己之名義購買係爭標的
      ，是原告所言被告等係通謀虛偽意思表示而為脫產行為顯
      不足採。
    (2)次查系爭房地由被告丙○○以385萬元出售與被告乙○○
      ，被告丙○○於出售該系爭房地前已向保誠人壽設定抵押
      借款300餘萬元，於完成過戶手續後再由被告乙○○以該
      系爭房地向國泰世華商業銀行（下稱國泰世華銀行）設定
      抵押另行借款，並塗銷保誠人壽抵押權。本件被告乙○○
      並非無償取得該不動產且支付相當之對價。另被告間買賣
      價金之餘款約捌拾餘萬元，扣除先前被告丙○○對被告乙
      ○○以信用卡借款貳拾萬元及被告丙○○依離婚協議應預
      付壹年期之子女生活費壹拾捌萬元予被告乙○○及被告乙
      ○○以其帳戶及現金卡支付現金予被告丙○○約40餘萬元
      予被告丙○○。
    (3)被告丙○○原本在保誠人壽抵押借款餘額約為302萬元左
      右，後來被告乙○○向國泰世華銀行借款345萬元左右，
      被告乙○○就把清償保誠人壽後之借款交給被告丙○○作
      為買賣價金，另被告乙○○自94年5月26日2萬6元開始至
      94年6月6日陸續以提款卡提領現金約39萬元交予被告丙○
      ○作為買賣價金之支付。
  (二)備位之訴部分：被告乙○○並不知被告丙○○與原告之債務
    關係，且被告二人確實有買賣如附表所示之建物及土地。
  (三)聲明：原告之訴駁回。
三、兩造經法官試行整理並簡化爭點，兩造不爭之事項為：
  (一)系爭房地原為被告丙○○所有，於94年5月4日移轉所有權登
    記於被告乙○○名下。
  (二)原告執有被告丙○○簽發、付款人台中市第二信用合作社向
    上分社、面額共計20萬元之支票二紙，經民國94年3月8日提
    示後遭退票，原告起訴，經本院於94年7月18日判決原告勝
    訴確定（本院94年度中簡字第1596號民事判決）。
  從而兩造爭執之事項厥為：(1)被告丙○○與被告乙○○間，就
  系爭房地之不動產買賣關係之債權行為及移轉所有權之物權行
  為，是否基於通謀虛偽意思表示而為？(2)若非被告二人並非基
  於通謀虛偽意思表示而買賣，原告得否行使民法第244條第2項
  之撤銷權？
四、得心證之理由：
  (一)原告主張：被告二人原為夫妻，系爭房地原為被告丙○○所
    有，於94年5月4日移轉所有權登記於被告乙○○名下；原告
    執有被告丙○○簽發、付款人台中市第二信用合作社向上分
    社、面額共計20萬元之支票二紙，經民國94年3月8日提示後
    遭退票，原告起訴，經本院於94年7月18日以94年度中簡字
    第1596號民事判決判決原告勝訴確定等情，業為兩造所不爭
    ，應堪採信，故原告為被告丙○○之債權人，其起訴確認債
    務人即被告二人間就系爭建物及土地之買賣關係不存在，即
    有確認利益，核先敘明。
  (二)被告二人雖主張：系爭房地由被告丙○○以385萬元出售與
    被告乙○○，買賣價金係由被告乙○○向國泰世華銀行借款
    345萬元代償被告丙○○原本在保誠人壽抵押借款餘額約為
    302萬元左右，另扣除被告丙○○對於被告乙○○以信用卡
    借款20萬元及應依離婚協議預付一年之子女生活費18萬元，
    另被告乙○○自94年5月26日2萬6元開始至94年6月6日陸續
    以提款卡提領現金約39萬元交予被告丙○○作為買賣價金之
    支付云云。惟查：
  (1)被告二人於94年12月14日具狀答辯稱：渠二人買賣價金交付
    係由被告乙○○以附表所示房地向國泰世華銀行抵押借款代
    為清償被告丙○○以系爭房地原先向保誠人壽之抵押借款，
    扣除被告丙○○對於被告乙○○以信用卡借款20萬元及應依
    離婚協議預付一年之子女生活費18萬元後，另由被告乙○○
    以其帳戶及現金卡支付現金予被告丙○○約40餘萬元云云；
    然於本院95年2月23日言詞辯論期日時，卻改稱：被告乙○
    ○以系爭房地向國泰世華借款345萬元代償被告丙○○原先
    以系爭房地設定抵押向保誠人壽所借之302萬元後，被告乙
    ○○清償保誠人壽後之借款交給被告丙○○，另被告乙○○
    用提款卡提領現金給被告丙○○，總數約39萬元云云，則渠
    二人對於被告乙○○向國泰世華銀行抵押借款代償被告丙○
    ○向保誠人壽借款後之餘額，究竟是交付予被告丙○○？抑
    或扣抵被告丙○○應給付予被告乙○○之現金卡借款或離婚
    後子女生活費？又被告乙○○以提款卡提領現金交予被告丙
    ○○之價金究竟為40餘萬或39餘萬元？前後說辭矛盾不一，
    渠二人之辯詞已有可疑。
  (2)被告二人雖抗辯被告乙○○自94年5月26日起至94年6月6日
    陸續提領現金交予被告丙○○，作為買賣價金之給付，前後
    約39餘萬元云云，並提出存摺影本為證。惟本院審酌上開存
    摺影本，被告乙○○之帳戶內自94年5月26日起至94年6月6
    日止，雖有2萬元至5萬元不等之提款紀錄，然上開提款紀錄
    於經驗法則上並無法直接證明其所提領款項係交付予被告丙
    ○○。又上開提款紀錄前後長達10日之久，提領次數多達13
    次之多，本院揆之被告二人自稱於94年4月19日即已離婚，
    則被告二人離婚若果真實，衡諸常情被告二人離婚後當不會
    繼續同居生活，被告乙○○若欲給付前揭買賣價金，當會一
    次給付，豈會陸續分筆提領給付？故被告二人所辯上開價金
    給付之情形顯有違常情，而不足採信。
  (3)綜上所述，本院認被告二人前揭所辯買賣價金給付之情形，
    或顯有矛盾，或有違常情，均不足採信，故被告二人主張渠
    等就系爭土地確實有交付買賣價金一節，即乏證據證明，礙
    難採信，從而原告主張被告二人就系爭土地所為之買賣契約
    及所有權移轉行為均屬基於通謀虛偽意思而為不實，應堪採
    信。
  (三)按表意人與相對人通謀而為虛偽意思表示者，其意思表示無
    效。民法第87條第1項前段定有明文。本件被告二人就系爭
    土地間，並無買賣關係等情，已如前述，則被告二人間，顯
    無基於買賣原因而移轉系爭不動產所有權之真意，應甚明確
    ，則被告二人就系爭土地所為物權行為，亦顯屬通謀而為虛
    偽意思表示，參酌前開民法第87條第1項之規定，其物權行
    為之意思表示亦應為無效。被告李玉美雖登記為系爭土地之
    所有權人，惟因物權行為無效，而無法取得系爭不動產之所
    有權，即非所有權人。
  (四)按債務人怠於行使利其權利時，債權人因保全債權，得以自
    己名義，行使其權利；該權利非於債務人負遲延責任時，不
    得行使，但專為保存債務人權利之行為，不在此限，民法第
    242條前段、第243條分別定有明文。本件被告二人就系爭土
    地買賣之債權行為及移轉所有權之物權行為因通謀虛偽意思
    表示而自始當然無效，被告何丙○○本得訴請被告乙○○塗
    銷系爭土地之所有權移轉登記而回復至被告丙○○名下，惟
    被告丙○○並未行使，顯有怠於行使權利之情事；再者，被
    告丙○○目前尚積欠原告前揭債務尚未清償，已如前述，則
    原告為保全債權，自得依民法第242條、第767條代位被告丙
    ○○訴請被告乙○○塗銷如主文第二項所示之所有權移轉登
    記，回復至被告丙○○名下。從而本件原告主張被告二人就
    系爭土地買賣之債權行為及物權行為均因通謀虛偽意思表示
    而無效，並據以請求確認被告二人就系爭土地之買賣關係不
    存在，且代位而訴請被告乙○○應將被告二人間於94年5月4
    日就系爭房地以買賣為為原因之所有權移轉登記予以塗銷，
    而回復為被告丙○○所有，為有理由，應予准許。
五、本件原告先位之訴既經本院審認為有理由，本院對於預備之
    訴，自無審理之必要。又本件事證已甚明確，兩造其餘攻擊
    防禦方法，經審酌結果，核與本判決之結論均無影響，爰不
    以一一論述，併予敘明。
六、據上論結，本件原告之訴為有理由，依民事訴訟法第78條、
    第85條第1項前段，判決如主文。
中    華    民    國    95    年    2     月    27    日
                  民事第三庭    法  官  陳毓秀
正本係照原本作成。
如對本判決上訴，須於判決送達後20日內向本院提出上訴狀。
中    華    民    國    95    年    2     月    27    日
                                書記官
附表：
┌─┬──────────────────────────────────┐
│編│      土      地      明      細                                    │                        │
│  ├───┬────┬────┬───┬──┬────────┬────┤
│號│縣  市│鄉鎮市區○   段   │地  號│地目│面積（平方公尺）│權利範圍│
│  ├───┼────┼────┼───┼──┼────────┼────┤
│一│臺中市│西區    ○○○○段│ 341  │建  │5,978           │352/10萬│
├─┼───┴────┴────┴───┴──┴────────┴────┤
│編│      建      物      明      細                                    │                        │
│  ├───┬────┬────┬───┬────────┬───────┤
│號│縣  市│鄉鎮市區○   段   │建  號│面積（平方公尺）│  權利範圍    │
│  ├───┼────┼────┼───┼────────┼───────┤
│二│臺中市│西區    ○○○○段│13301 │第六層 102.86   │   全部       │
│  │      │        │        │      │陽台     9.71   │              │
│  ├───┼────┼────┼───┼────────┼───────┤
│  │臺中市│西區    ○○○○段│13535 │  5,584.95      │   352/10萬   │
│  ├───┼────┼────┼───┼────────┼───────┤
│  │臺中市│西區    ○○○○段│13536 │    291.37      │   493/10萬   │
│  ├───┼────┼────┼───┼────────┼───────┤
│  │臺中市│西區    ○○○○段│13537 │    593.78      │   243/10萬   │
│  ├───┼────┼────┼───┼────────┼───────┤
│  │臺中市│西區    ○○○○段│13538 │    320.03      │   248/10萬   │
│  ├───┼────┼────┼───┼────────┼───────┤
│  │臺中市│西區    ○○○○段│13539 │  2,352.91      │  1155/10萬   │
└─┴───┴────┴────┴───┴────────┴───────┘


司法院資訊處製作；財團法人民間司法改革基金會備份。
